【裁判字號】    97,上易,703
【裁判日期】    980311
【裁判案由】    返還停車場等
【裁判全文】
臺灣高等法院民事判決                 97年度上易字第703號
上訴人即附
帶被上訴人  丙○○
被上訴人即
附帶上訴人  丁○○
訴訟代理人  林玉芬律師
複  代理人  袁秀慧律師
上列當事人間返還停車場等事件，上訴人對於中華民國97年6 月
11日臺灣士林地方法院95年度訴字第1135號第一審判決提起上訴
並擴張聲明，被上訴人提起附帶上訴，本院於98年2 月25日言詞
辯論終結，判決如下：
    主  文
原判決關於駁回上訴人下開第二項之訴部分及該部分假執行之聲
請，暨訴訟費用（除確定部分外）之裁判均廢棄。
被上訴人應再給付上訴人新台幣肆拾捌萬零貳佰零玖元。
前項給付部分，被上訴人應加付上訴人自民國九十七年七月十七
日起至清償日止，按年息百分之五計算之利息。
上訴人之其餘上訴及其餘擴張之訴暨附帶上訴人之附帶上訴均駁
回。
第一、二審訴訟費用（除確定部分外）關於上訴及擴張之訴部分
，由被上訴人負擔三分之一，餘由上訴人負擔；關於附帶上訴部
分，由附帶上訴人負擔。
    事實及理由
一、上訴人即附帶被上訴人丙○○（下稱丙○○）起訴主張：兩
    造於民國93 年11月1日簽訂戊○○○（下稱系爭租約），由
    被上訴人即附帶上訴人丁○○（下稱丁○○）向丙○○承租
    其所有坐落台北市○○區○○段16之5地號土地，面積743.3
    6 平方公尺（下稱系爭土地），約定土地僅供停放車輛使用
    ，租賃期間自93年11月1 日起至95年12月31日止，租金每月
    新台幣（下同）5萬5,000 元，於每月1日前交付，租期屆滿
    應依土地原狀遷空交還，否則每月應給付租金5 倍計算之違
    約金至全部遷讓完畢為止，丁○○於訂約時並交付10萬元押
    租金予丙○○。詎丁○○自95年4月1日起即未依約繳付租金
    ，屢經催索，兩造遂於同年9 月14日協商調解，惟丁○○仍
    拒付租金，丙○○乃限丁○○於10日內繳清積欠之租金，否
    則即終止租約，因丁○○屆期未予置理，系爭租約於同年 9
    月25日即生終止之效力。雖丁○○於96年12月13日將系爭土
    地返還，然仍積欠自95年4月1日起至同年9月24 日止之租金
    31萬9,000元（55,000×〈5＋24/30〉=319,000 ）未付，又
    丁○○遲延返還土地，依約並應給付自95年9 月25日起至96
    年6 月30日同意返還土地時止，按每月租金2倍之違約金100
    萬8,333元，且丙○○並受有自96 年7月1日起至96年12月13
    日土地返還時止，相當每月租金之損害。爰依系爭租約及不
    當得利之法律關係，求為命丁○○給付(1)租金31萬9,000 元
    及自95年9月24日起按年息百分之5計算之利息；(2)違約金10
    0萬8,333元；(3)自96年7月1日起至96年12月13日止，每月5
    萬5,000 元之不當得利損害金（原審判決丁○○應給付丙○
    ○租金21萬9,000元及自95年9月25日起至清償日止，按年息
    百分之5計算之利息，暨不當得利損害金4萬33元〈原判決主
    文第1項記載25萬9,033元及其中21萬9,033元自95年9月25日
    起至清償日止按年息百分之5計算之利息，關於21萬9,033元
    部分，顯為21萬9,000 元之誤寫〉，及依聲請為准、免假執
    行之宣告，並駁回丙○○其餘之訴及假執行聲請，暨駁回丁
    ○○之下開反訴及假執行聲請。丙○○不服提起上訴，並擴
    張聲明請求不當得利之損害金額及有關違約金、不當得利損
    害金之法定遲延利息，暨減縮違約金額如下述。丁○○就本
    訴其敗訴部分，未據上訴，已告確定；就反訴敗訴部分則提
    起附帶上訴），並上訴聲明：(一)原判決關於駁回丙○○下開
    第二項（擴張之訴除外）之訴部分及該部分假執行之聲請均
    廢棄。(二)丁○○應再給付丙○○(1)租金10萬元及自95年9月2
    5日起至清償日止，按年息百分之5計算之利息；(2)違約金80
    萬2,231元（即自95年9月25日起至96年12月13日止，按每月
    租金5萬5,000元1倍計算〈55,000×《5/30＋14＋13/31》=8
    02,231〉）及自96年12月13日起至清償日止，按年息百分之
    5計算之利息；(3)不當得利損害金66萬2,198元（即自95年9
    月25日起至96年12月13日止，相當每月租金5萬5,000元之損
    害80萬2,231 元，扣除押租金10萬元，再扣除原審已判命給
    付之4 萬33元）及自96年12月13日起至清償日止，按年息百
    分之5 計算之利息。丙○○對丁○○之反訴則以：伊並無交
    付土地錯誤之情事，且系爭土地於出租當時係屬荒地未設圍
    籬，伊僅將出租土地整平壓實並填碎水泥塊以供丁○○停車
    使用，丁○○苟依約為停車使用，當無妨礙鄰地即訴外人許
    香、周虎成、許英福、許英財、黃許英美、許蓉美、許怜美
    、許智美、許利美、王石明、郭麗玉、吳文彤、張玉樹等13
    人（下稱許香等人）所共有坐落同上段甲○○○ ○○○○（下
    稱甲○○○ ○○○○）所有權之可能，乃丁○○違反約定，加
    蓋鐵皮屋致占用許香等人所有之甲○○○ ○○○○，所生賠償
    責任當由丁○○自負等語，資為抗辯，並答辯聲明：附帶上
    訴駁回。
二、丁○○則以：丙○○依系爭租約應交付系爭土地面積743.36
    平方公尺予丁○○使用收益，詎丙○○誤為交付如土地複丈
    成果圖甲案所示之乙○○○ ○○，致僅有斜線部分BFA之土地面
    積362.11 平方公尺係坐落系爭土地，其餘斜線部分AFE之土
    地面積365.79 平方公尺則坐落於許香等人所有之甲○○○○○
    ○○，丁○○遂遭許香等人請求返還甲○○○ ○○○○及無權
    占用之不當得利，丁○○為繼續使用土地，乃於95年5 月18
    日與許香等人簽訂甲○○○ ○○○○之戊○○○，而自承租之
    日起按月給付租金6萬3,000元予許香等人。系爭租約係經丙
    ○○指界後點交土地，其交付土地不實，已違反租約，丁○
    ○並於95年5月1日向丙○○表示終止系爭租約，丙○○應不
    得向丁○○請求租金及違約賠償。而丙○○按月收受丁○○
    租金5萬5,000元，其中之2萬7,500元即屬無法律上原因之不
    當得利，應返還自93年11月起至95年3 月止，已付租金46萬
    7,500 元。又許香等人向丁○○請求不當得利之返還，丁○
    ○即以票面金額7萬3,000 元、7萬元及6萬元之支票3紙，共
    計20萬3,000 元給付許香等人而受有損害，丙○○應負賠償
    之責。再者，丁○○於兩造締約時曾交付丙○○押租金10萬
    元，於丁○○終止系爭租約後，丙○○亦應予以返還等語，
    資為抗辯，及依不當得利、債務不履行及返還押租金等法律
    關係提起反訴，求為命丙○○給付20萬3,000 元及法定遲延
    利息。並答辯聲明：丙○○之上訴及擴張之訴均駁回；附帶
    上訴聲明：(一)原判決關於駁回丁○○之反訴及假執行聲請部
    分廢棄。 (二)上開廢棄部分，丙○○應給付丁○○20萬3,000
    元，及自反訴起訴狀繕本送達翌日起至清償日止，按年息百
    分之5計算之利息。
三、查兩造於93年11月1 日簽訂系爭租約，由丁○○人向丙○○
    承租其所有系爭土地，面積743.36平方公尺，約定土地係供
    停放車輛使用，租賃期間自93 年11月1日起至95年12月31日
    止，租金每月5萬5,000 元，於每月1日前交付，租期屆滿應
    依土地原狀遷空交還，否則每月應給付租金5 倍計算之違約
    金至全部遷讓完畢為止，丁○○於訂約時並交付10萬元押租
    金予丙○○；丁○○於系爭土地及甲○○○ ○○○○上搭建鐵
    皮屋，分別占用系爭土地面積35.52平方公尺、甲○○○○○○
    ○面積185.28平方公尺；丁○○自95年4月1日起即未繳付租
    金，兩造於同年9 月14日協商調解，丙○○限丁○○於10日
    內繳清積欠之租金，否則即終止租約，惟丁○○屆期未予置
    理之事實，有系爭租約（原審卷第22頁背面至24頁）、勘驗
    測量筆錄、土地複丈成果圖（同上卷第56至59頁、第61頁）
    、調解不成立證明書（同上卷第13頁）在卷可稽，且為兩造
    所不爭執，自堪信為真實。
四、丙○○主張系爭租約係於95年9 月25日終止，丁○○應給付
    丙○○自95年4月1日起至同年9月24日止之租金31萬9,000元
    ，並給付其自95年9 月25日租約終止起至96年12月13日土地
    返還為止之違約金80萬2,231元及不當得利損害金66萬2,198
    元等情，為丁○○所否認，並以前詞置辯及反訴主張丙○○
    應給付20萬3,000元本息。經查：
  (一)丁○○抗辯因丙○○交付土地不實而違反租約，丁○○已於
    95年5月1日向丙○○表示終止租約之意思，丙○○請求給付
    租金等並無理由云云，為丙○○所否認，依一般經驗法則判
    斷，出租人將租約所示土地交付承租人為常態，誤為交付租
    約以外之土地為變態，茲丁○○既主張丙○○交付土地不實
    之變態事實，自應積極舉證以其說，惟丁○○並未提出任何
    證據證明，所辯即難採信；參以對照上開土地複丈成果圖及
    卷附地籍圖謄本（同上卷第85頁），該土地複丈成果圖所示
    甲案之乙○○○○○即丁○○主張土地交付之範圍係與面臨道路
    傾斜；所示乙案之CDGF土地即丙○○主張土地交付之範圍（
    亦即系爭土地範圍）係與面臨道路垂直，而兩案接臨道路之
    界點則大致相同，故甲案地形較歪斜，乙案地形較方正，衡
    諸一般社會常情，丙○○交付土地之範圍，自應以其主張之
    乙案為是，並無交付土地不實之情事。再者，丁○○亦未舉
    證證明其於95年5月1日向丙○○表示終止租約之意思，丁○
    ○上開所辯，殊無可取。
  (二)按承租人租金支付有遲延者，出租人得定相當期限，催告承
    租人支付租金，如承租人於其期限內不為支付，出租人得終
    止契約，民法第440條第1項定有明文。又押租金之主要目的
    在於擔保承租人履行租賃債務，故租賃關係消滅後，承租人
    如有欠租或其他債務不履行時，其所交付之押租金，發生當
    然抵充之效力，而於抵充後，猶有餘額，始生返還押租金之
    問題（最高法院87年度台上字第1631號判決意旨參照）。查
    丁○○自95年4月1日起即未按月於每月1日繳付租金5萬5,00
    0元予丙○○，於兩造95年9月14日協商調解時，業已積欠自
    95年4月至9月共計5 個多月之租金，具如前述，以丁○○交
    付丙○○之押租金10萬元，抵充約2 個月之租金，丁○○當
    時確已遲付3個多月之租金，依前揭規定，丙○○於95年9月
    14日限丁○○於10日繳清欠租，逾期即終止系爭租約，核屬
    有據，乃丁○○仍置之不理，則丙○○主張系爭租約於95年
    9月25日終止，丁○○應給付丙○○自95年4月1日起至同年9
    月24日止之租金31萬9,000元（55,000×〈5＋24/30〉=319,
    000），自無不合，於以10 萬元押租金抵充後，尚應給付21
    萬9,000 元（此部分本息業經原審判決確定）。雖丙○○主
    張10萬元押租金應優先抵充不當得利之損害金，不得與租金
    相抵，而上訴請求丁○○應再給付租金10萬元，然依前開說
    明，丙○○上開主張顯屬無據，且本件丙○○並不得請求丁
    ○○給付不當得利之損害金（詳如後述），自無從據以與押
    租金相抵，尤見丙○○此部分主張洵不足取。
  (三)丙○○主張丁○○於96年12月13日始將系爭土地返還，請求
    丁○○給付自95年9 月25日起至96年12月13日止，按每月租
    金5萬5,000元1倍計算之違約金80萬2,231元等情。按系爭租
    約第6 條約定：「乙方（即丁○○）於租期屆滿時，除經甲
    方（即丙○○）同意繼續出租外，應即日將租賃房屋誠心按
    照原狀遷空交還甲方，不得藉詞推諉或主張任何權利，如不
    即時遷讓交還房屋時，甲方每月得向乙方請求按照租金五倍
    之違約金至遷讓完了之日止．．．」（原審卷第23頁背面）
    ，該條雖記載為「租賃房屋」、「遷讓交還房屋」，然核其
    真意應為丁○○於系爭租約關係消滅時，除經丙○○同意外
    ，應即將系爭土地回復原狀返還，否則丙○○每月得向丁○
    ○請求租金5 倍之違約金至土地返還時為止。丁○○雖否認
    遲至96年12月13日始將系爭土地返還予丙○○，惟丁○○就
    其於96年12月13日以前已經返還土地之抗辯，並未能積極舉
    證證明，尚難採信，然丙○○既自承：「我在96年6 月30日
    已經將被告（即丁○○）騰空的土地自行占有，但上面鐵皮
    屋還有部分沒拆完」等語（原審卷第109 頁），可見系爭土
    地除丁○○搭建鐵皮屋所占用之35.52 平方公尺部分外，其
    餘在96年6月30日已返還，亦即丁○○自95年9月25日起至96
    年6月30 日止，仍占有系爭土地全部而未返還；自96年7月1
    日起至96年12月13日止，仍占有上開35.52 平方公尺部分土
    地而未返還，是丙○○請求丁○○給付上開期間以每月租金
    1倍計算違約金之金額應為52萬0,242元｛（55,000×〈6/30
    ＋9〉）＋（55,0 00×35.52/743.36×（5＋13/31）=520,2
    42.41 ，元以下四捨五入），而因兩造所約定上開違約金之
    性質係屬損害賠償總額之預定，茲原審既已判命丁○○應給
    付4萬33 元之不當得利損害金確定，自應予扣除，故丙○○
    請求丁○○給付違約金48萬0,209 元及自丙○○上訴狀繕本
    送達（本院卷第9、10頁）翌日即97年7月17日起至清償日止
    ，按年息百分之5 計算之利息，洵屬有據，逾此範圍則屬無
    據。
  (四)丙○○復主張丁○○受有自95年9 月25日起至96年12月13日
    止，相當每月租金5萬5,000元之不當利益，致丙○○受損害
    80萬2,231 元，扣除押租金10萬元後，丁○○尚應給付丙○
    ○70萬2,231 元之不當得利損害金云云。惟丁○○於系爭租
    約終止後，違約繼續占有系爭土地，應給付丙○○違約金52
    萬0,242元（含上開4萬33元），已如前述，則丁○○無權占
    有系爭土地顯有未受利益，且丙○○亦未受損害，故丙○○
    上訴請求丁○○再賠償不當得利之損害金66萬2,198 元（即
    70萬2,231元扣除上開4萬33元），自無理由。
  (五)末查丙○○並無交付土地錯誤之情事，丁○○抗辯丙○○按
    月收受伊租金5萬5,000元中之2萬7,500元係屬不當得利，應
    返還伊自93年11月起至95年3月止已付之租金46萬7,500元，
    洵屬無據。又丁○○交付10萬元押租金已抵充其欠租，丁○
    ○請求返還該押租金10萬元，亦屬無據。另丁○○主張因丙
    ○○交付土地不實，違反系爭租約，致伊賠償許香等人20萬
    3,000元而受有損害，因而反訴請求丙○○給付20萬3,000元
    及法定遲延利息，亦屬無據。
五、綜上所述，丙○○本於系爭租約之法律關係，上訴請求丁○
    ○再給付違約金48萬0,209元及自97年7月17日起至清償日止
    ，按年息百分之5 計算之利息部分，自屬應予准許；逾此部
    分之再請求金額，即屬不應准許。至丁○○依不當得利、債
    務不履行及返還押租金等法律關係，附帶上訴請求丙○○給
    付20萬3,000 元及自反訴起訴狀繕本送達翌日起至清償日止
    ，按年息百分之5 計算之利息，亦屬不應准許。原審就上開
    應予准許部分（除法定遲延利息部分外），判決駁回丙○○
    此部分之請求及假執行之聲請，自有未合，丙○○上訴論旨
    指摘原判決此部分不當，求予廢棄改判，非無理由，爰予以
    廢棄改判如主文第2 項所示；原審就上開不應准許部分（除
    丙○○擴張之訴部分外），判決駁回丙○○此部分之請求及
    假執行之聲請，暨駁回丁○○之反訴請求及假執行聲請，均
    無不合，丙○○上訴及丁○○附帶上訴論旨指摘原判決該等
    部分不當，求予廢棄改判，非有理由。另丙○○擴張請求給
    付上開應准予違約金部分之法定遲延利息，為有理由，逾此
    部分之擴張請求，則無理由。
六、兩造其餘之攻擊或防禦方法及未經援用之證據，經本院斟酌
    後，認為均不足以影響本判決之結果，自無逐一詳予論駁之
    必要，併此敘明。
七、據上論結，丙○○之上訴及擴張之訴為一部有理由，一部無
    理由；丁○○之附帶上訴為無理由，依民事訴訟法第450 條
    、第449條第1項、第79條、第78條，判決如主文。
中    華    民    國    98    年    3     月    11    日
                    民事第十二庭
                        審判長法  官  陳駿璧
                              法  官  陳邦豪
                              法  官  連士綱
正本係照原本作成。
不得上訴。
中    華    民    國    98    年    3     月    11    日
                              書記官  莊昭樹


司法院資訊處製作；財團法人民間司法改革基金會備份。
